臺灣板橋地方法院交通事件裁定　　　　100年度交聲字第188號
原處分機關　交通部公路總局臺北區監理所蘆洲監理站
異　議　人
即受處分人　洪維明
上列異議人即受處分人因違反道路交通管理處罰條例案件，對於
原處分機關交通部公路總局臺北區監理所板橋監理站於中華民國
99年12月3 日所為之板監裁字第裁46-CO0000000號裁決不服，聲
明異議，本院裁定如下：
        主  文
原處分撤銷。
洪維明不罰。
        理  由
一、原處分意旨略以：異議人即受處分人洪維明駕駛車牌號碼F3
    H-896 號普通重型機車，於民國99年6 月16日下午1 時45分
    許，行經臺北縣三重市（現改制為新北市三重區，下同）重
    陽路1 段22巷口，因「不按遵行之方向行駛」，經原舉發單
    位臺北縣政府警察局（現改制為新北市政府警察局，下同）
    三重分局中興橋派出所員警以北縣警交大字第C0000000號舉
    發違反道路交通管理事件通知單（下簡稱舉原發通知單）當
    場製單舉發，嗣移送由原處分機關交通部公路總局臺北區監
    理所蘆洲監理站於99年12月3 日製發北監蘆字第裁46-C0000
    0000號違反道路交通管理事件裁決書，就異議人上開交通違
    規行為，依道路交通管理處罰條例第45條第1 款規定，裁處
    罰鍰新臺幣（下同）1,200 元，並依同條例第63條第1 項規
    定記違規點數1 點等語。
二、異議意旨略以：伊所有之車輛車牌號碼係PVG-185 號，而非
    F3H-896 號，且伊與車牌號碼F3H-896 號機車（下稱系爭機
    車）之車主完全不認識，亦無親屬關係，並無必要或管道借
    得系爭機車；況於原舉發通知單上簽名之筆跡與伊所寫字跡
    亦完全不符，應係他人偽簽；至員警雖確認證件與伊本人無
    誤，惟本件事發係99年6 月，伊收到監理所裁決書時已是同
    年12月，承辦員警僅憑記憶口述當時確有驗證證件與伊無誤
    ，但伊認為除非當下有錄影存證，否則不足採信，況縱令員
    警當時確有查驗證件，然伊曾於97年10月1 日遺失證件包含
    身分證、健保卡、行照、駕照、金融卡等，其中身分證與駕
    照上皆有重發日期為97年10月2 日，表示伊係於遺失後隔天
    即重辦證件，且有掛失紀錄可證，故伊遺失之證件可能遭人
    換照盜用。故對原處分不服，聲明異議，請求撤銷原處分等
    語。
三、按法院受理交通事件，準用刑事訴訟法之規定，道路交通管
    理處罰條例第89條前段定有明文，則刑事訴訟程序基本原則
    之一「罪疑唯輕原則」，於法院審理行為人違反道路交通管
    理處罰條例案件時，自當有其適用。易言之，法院於審理前
    揭案件，於踐行調查證據程序完畢後，為事實之認定時，如
    就原處分機關所認定之行為人違規事實仍有合理之訴訟上懷
    疑，而無行為人確有該當於道路交通管理處罰條例各該處罰
    條文之構成要件之確信者，即應本於訴訟上「對待證事實倘
    有懷疑，則從被告之利益作解釋」之證據法則，作對行為人
    有利之認定。
四、經查：
(一)、騎乘車牌號碼F3H-896 號普通重型機車之人，於99年6 月16
    日下午1 時45分許，行經臺北縣三重市○○路○ 段22巷口，
    因該巷道路為單行道，竟逆向行駛即有「不按遵行之方向行
    駛」之違規行為，經臺北縣政府警察局三重分局中興橋派出
    所員警許乃文當場攔查，並經該違規之行為人出示「洪維明
    」名義之機車駕照交予員警許乃文，由員警許乃文據此開立
    違規人為「洪維明」、年籍資料之原舉發通知單等情，此為
    異議人所不爭執，並經證人許乃文到庭證述明確，且有原舉
    發通知單1 紙附卷可稽，是上開事實，洵堪認定屬實。
(二)、又徵諸證人許乃文於本院訊問時具結證稱：當時違規人出示
    機車駕照，上面的名字是洪維明，沒有出示行照，因為駕照
    已經有照片，也有詳細的年籍資料，所以伊依照駕照資料填
    載舉發單，當時看照片與本人是相符的；該違規人是男性，
    因當時並沒有什麼爭議，伊開單，對方就簽收了，所以伊對
    於違規人的長相與特徵等沒有特別記住；告發時不會問與車
    主關係，但有查詢車籍資料、是否是失竊的車輛、違規人有
    無刑案被通緯或是其他情形，當時查過都沒有問題，所以製
    單後讓他簽單，請他離開；在庭的異議人於12月底至派出所
    提出異議，伊請車主來派出所製作筆錄，詢問黃德賢車子交
    由何人騎乘，他說是交由他兒子黃錫偉，而他兒子黃錫偉當
    時在臺北監獄執行；伊現在不記得當時的違規人是否為在庭
    的洪維明，就算把黃錫偉提出來，伊也無法認出，因為伊於
    本件舉發後，有抓到黃錫偉機車竊盜案件，所以才知道他的
    名字，抓到的時間是於99年10月多，當時並沒有想起來是否
    為本件的違規人，就算再讓伊指認，伊也不確定；當時沒有
    要求違規人交出行照，是因為他說沒有帶，確定是違規人本
    人當場簽名等語（詳見本院卷第25至26頁）甚詳，而衡諸證
    人許乃文係依法執勤之員警，與異議人並不熟識，自無偏袒
    異議人之虞，是其前開證述，堪以採信。從而，本件違規人
    是否即為異議人，確有可議。
(三)、況參酌證人即系爭機車登記之車主黃德賢於本院訊問時具結
    證稱：系爭機車是伊給伊兒子黃錫偉騎乘，是他告訴伊系爭
    機車丟在中興游泳池，伊找不到，就去派出所問，才知道被
    拖吊，伊並不知道為何被拖吊，伊於去年去領回；99年6 月
    16日系爭車子是黃錫偉騎的，但伊不知道他有無把車借給他
    人，因他戶口和伊設在林口，但實際他住哪，伊不知道；不
    認識洪維明，也沒有借系爭機車給洪維明等語（詳見本院卷
    第24至25頁）等語，核與證人黃錫偉於本院訊問時具結證稱
    ：伊於99年6 月間使用系爭機車，平常也是伊在使用；原舉
    發通知單上「洪維明」之簽名不是伊簽的，伊也不知道是誰
    簽的；伊不確定有無把系爭車子借給別人，借也是借給伊朋
    友，至於是何人伊忘了，但伊不認識洪維明，也沒有看過洪
    維明的證件等語（詳見本院卷第41至42頁）相符，並有車號
    查詢重型機車車籍1 紙（詳見本院卷第17頁）附卷足憑，是
    以，系爭機車既係證人黃德賢所有，且係交予證人黃錫偉使
    用，且渠等與異議人洪維明並不認識，也無任何關係，洵堪
    認定屬實。再查，異議人現所使用之身分證曾於97年10月 2
    日換領身分證乙節，此有全戶戶籍資料（完整姓名）查詢結
    果1 紙附卷可參（詳見本院卷第16頁），而本件舉發通知單
    之違規時間係在99年6 月16日，自不能排除異議人所辯，其
    身分證於97年10月1 日遺失，並於同年10月2 日申請補發，
    而於本件遭冒用之可能。再者，經觀諸異議人於本院100 年
    2 月8 日、2 月17日訊問筆錄上之簽名，經核與異議人於聲
    明異議狀及陳述單（詳見本院卷第4 、6 、7 、26、42頁）
    上之簽名，透過肉眼比對結果，兩者筆跡之橫豎、勾勒、撇
    捺等書寫特徵均屬一致，可見前揭文書上之署名係異議人平
    時書寫之字跡，非刻意區別而得，反觀原舉發通知單之被通
    知聯者簽章欄內「洪維明」簽名（詳見本院卷第3 頁）之筆
    跡特徵，卻與前開異議人親簽之署名迥異，堪認原舉發通知
    單上「洪維明」之簽名，應非異議人所簽署無疑。則異議人
    辯稱：伊並未於前開時、地騎乘系爭機車等語，並非無據。
(四)、至原處分機關認業於99年12月3 日製單裁決，並於同年12月
    6 日郵寄送達，但受處分人於100 年1 月6 日始提出聲明異
    議狀云云。然按受處分人，不服道路交通管理處罰條例第 8
    條主管機關所為之處罰，得於接到裁決書之翌日起20日內，
    向管轄之地方法院聲明異議，道路交通管理處罰條例第87條
    第1 項定有明文；又依道路交通管理處罰條例第87條規定向
    管轄法院聲明異議之期間，自裁決送達之翌日起算，並得依
    法扣除在途期間及聲請回復原狀。聲明異議，應以司法狀紙
    ，敘述異議之理由，提出於原處分機關為之，道路交通案件
    處理辦法第12條、第13條亦有明文。惟按所遞書狀未揭明提
    起上訴，若其內容係對於原判決有不服之表示，即應認為上
    訴（最高法院21年抗字第112 號判例參照）。乃法令既多且
    雜，一般人民無以深切明瞭法律規定，不如此從寬解釋即無
    以保障人民權利。且基於擴大保障人民救濟權之觀點，對於
    人民陳述不服原處分機關裁決之聲明異議方式，似應予從寬
    認定之必要，不應拘泥於抗告人不服之方式係使用申訴或異
    議等語句，或未依司法狀紙之格式為之，而有相異之處理，
    亦即只要抗告人於收受裁決書後所為不服之意思表示，係以
    書狀載明其所不服之裁決內容，而能確定該具體案件者，即
    應認為係屬合法之聲明異議，不因未使用聲明異議之用語，
    而為不同之認定。查本件原處分機關於99年12月3 日作成裁
    決，並於同年月6 日送達於受處分人乙節，此有裁決書及送
    達證書在卷可憑（見本院卷第10、11頁），而受處分人於裁
    決後之99年12月16日即具狀向原處分機關提出「陳述單及查
    詢單」，並於同日送達至原處分機關，此有蓋有原處分機關
    總收文章之「陳述單及查詢單」在卷可參（見本院卷第7 頁
    ），且觀諸受處分人所提出之「陳述單及查詢單」之內容，
    業已對於原處分機關上開裁罰內容為不服之表示，依前述保
    障人民救濟權之觀點，應認其已合法提出聲明異議，是原處
    分機關認受處分人遲於100 年1 月6 日始具狀提出於原處分
    機關聲明異議云云，容有未洽，附此敘明。
五、綜上所述，異議人應非本件違規舉發當時之實際駕駛人，其
    並無為本件舉發通知單上所示之違規事實無誤，然原處分竟
    未予以詳查，逕依道路交通管理處罰條例第45條第1 款規定
    ，裁處罰鍰1,200 元，並依同條例第63條第1 項規定記違規
    點數1 點於法即有未合。據此，本件異議為有理由，爰撤銷
    原處分，並為不罰之諭知。
據上論斷，應依道路交通事件處理辦法第19條前段，裁定如主文
。
中    華    民    國   100    年    3     月    18    日
                  交通法庭法  官  饒金鳳
以上正本證明與原本無異。
如不服本裁定應於送達後5日內向本院提出抗告狀。
                          書記官  許雅琪
中    華    民    國   100    年    3     月    21    日